最高法院刑事判決　　　　　　　　　　　　　　　八十八年度台上字第五八五九號
　　上　訴　人　壬○○原名黃.
　　　　　　　　辛○○ (原名.
　　　　　　　　庚○○
　　　　　　　　己○○ (原名.
　　　　　　　　乙○○ (原名.
　　　　　　　　丁○○
　　　　　　　　癸○○
　　　　　　　　丙○○
　　　　　　　　甲○○
　　右　一　人
　　選任辯護人　陳英鳳律師
　　上　訴　人　戊○○ (原名.
右上訴人等因違反銀行法案件，不服台灣高等法院中華民國八十七年八月二十日第二
審更審判決 (八十七年度上更(二)字第八十號，起訴案號：台灣板橋地方法院檢察署八
十四年度偵字第一二五七八、一二八五一、一三七五二、一四五五九、一四六二五、
一四七三一、一四七四○、一六○七五號) ，提起上訴，本院判決如左：
    主  文
上訴駁回。
    理  由
按刑事訴訟法第三百七十七條規定：上訴於第三審法院，非以判決違背法令為理由，
不得為之。是提起第三審上訴，應以原判決違背法令為理由，係屬法定要件。且必須
依據卷內資料為具體之指摘，並足據以辨認原判決已具備違背法令之形式，始屬相當
。本件原判決認定上訴人壬○○ (原名黃康雄) 、辛○○ (原名黃琪，為壬○○之
女) 、庚○○、己○○ (原名陳冠霖) 、乙○○ (原名古來旺) 、丁○○、癸○○、
丙○○ (吳麗珠之女) 、甲○○、戊○○ (原名張明振) 等十人，與已判刑確定之吳
春福、吳麗珠夫妻、林智淵 (吳麗珠之子) 共同意圖為自己不法之所有，於民國八十
三年八月至八十四年七月間，以「縱橫學人生服務聯誼會」之名廣招會員，由吳春福
任該聯誼會負責人兼仲裁委員，吳麗珠任台灣分部部長兼策劃委員，壬○○任台灣分
部副部長，兼北區處長、總務部長及稽核委員，庚○○自八十四年三月間起任中區處
長兼行政部長，己○○自同年四月間起任南區處長兼組訓委員，乙○○自同年四月間
起任西區處長兼推廣委員，丁○○自同年五月間起任東區處長兼開發委員，戊○○自
同年四月間起任公關部長，甲○○任公關委員，林智淵自同年四月間起任資訊委員，
負責資訊室有關會員資料之電腦管理，並協助聯誼會內部經營管理，辛○○自同年四
月間起任財務委員，負責彙整會員所繳之款項後，交台灣分部部長吳麗珠處理，並協
助福利金之發放事宜，丙○○自同年五月間起任總務委員，負責審核會員入會申請書
，及聯誼會內部設備器材之購買維護工作，癸○○自同年五月間起任文宣委員，渠等
均係執行管理委員會之委員，各自加入該聯誼會時起，共同基於犯意之聯絡，推行所
謂「福利事業回饋計劃」及「半天蘭農場投資計劃」，上訴人壬○○、戊○○、庚○
○、己○○、乙○○復與吳春福、吳麗珠共同成立「縱橫學股份有限公司」，明知公
司應收之股款，股東並未實際繳納，而係以申請文件表明收足，仍據以申請公司設立
登記，未經行政院公平交易委員會核准，以多層次傳銷方式，使用詐術向會員吸收資
金，再約定給付與本金顯不相當之福利金，違反非銀行不得經營收受存款之規定，共
詐得新台幣 (下同) 六億五千七百七十一萬五百五十元，並均以此為常業等情，因而
撤銷第一審關於上訴人等部分之科刑判決，改判依想像競合犯、牽連犯關係，從一重
論處上訴人等十人法人行為負責人共同違反非銀行不得經營收受存款業務之規定罪刑
（戊○○、己○○均為累犯）。係依憑上訴人壬○○等十人與已判刑確定之吳春福、
吳麗珠、林智淵之供述，證人林碧萱、許瓊櫻、林素鉉、鄧黃鳳禎、尹陳愛德、蔡梁
鴻、孫天星、林士展、張文山、李聰智，齊明傑、溫錦光、廖蔡金枝、錢姵如、朱偉
廉、邢國揚、蘇繼鋒、白宇虹、陳朝永、王友松、邱金保等人之證述，前開執行管理
委員會八十四年六月四日會議紀錄、現場錄音帶及譯文、第一審法院勘驗文宣錄影帶
之勘驗筆錄、陳朝永提出之農場照片、受讓邱金保承租土地地上物之讓渡契約書影本
、行政院公平交易委員會八十三年十二月九日八三公參字第六六二二九號函、八十四
年八月九日八四公法字第六○一三號函、八十四年八月八日八四公處字第九○號處分
書、「縱橫學股份有限公司」設立登記事項卡、董事、監察人名單、公司執照影本、
公司資本額查核報告書、中國信託商業銀行新莊分行存摺影本及該分行八十五年三月
十五日中信銀八四莊發字第一九號函、前開聯誼會八十四年四月二十五日會議紀錄，
暨扣案如原判決附表一至五及附表八所示帳戶存款、筆記簿、宣傳資料、縱橫學聯誼
會說明書、權利金發放明細、會員申請書、會員名單、會員繳費明細、各分會成立申
請書、聯誼會點券、福利店折扣續繳單、半天蘭投資計劃折扣券、半天蘭會員投資案
資料表、聯誼會分會組織狀況表、聯誼會福利金明細表、加入聯誼會聲明書、縱橫學
人生各分處概況表、電腦、文宣錄影帶等證據資料，為綜合論斷，已敘述其所憑之證
據及認定之理由。並說明「福利事業回饋計劃」、「半天蘭農場投資計劃」之參加人
所獲福利金、獎金之來源，係來自會員本身介紹他人加入及整個組織網介紹他人加入
之活動，而非來自參加人推廣或銷售商品或勞務之合理市價，顯屬公平交易法所禁止
從事之多層次傳銷活動甚明。上訴人等先後加入聯誼會組織，並為執行管理委員會之
委員，以集體決議之方式，執行聯誼會事務，並分別擔任講師、公關、策劃、開發、
推廣、組訓、稽核、資訊、電腦、財務等吸金業務之分工，執行吳春福、吳麗珠夫婦
所擬定之「福利事業回饋計劃」及「半天蘭農場投資計劃」，以舉辦說明會或錄製錄
影帶等方式推廣，吸收不特定之大眾加入，上訴人等並以執行管理委員會委員之便，
將本身之序號以「執行管理委員會委員」名義排在所有會員之前，得以按月自聯誼會
領取鉅額之福利金，顯非如一般單純加入聯誼會之會員甚明。彼等與吳春福、吳麗珠
、林智淵就「福利事業回饋計劃」及「半天蘭農場投資計劃」二者之推行，互有犯意
聯絡且共同主導，皆為本件違反銀行法之行為負責人，並均參與詐欺等犯罪構成要件
之行為，均屬共同正犯。上訴人等加入前，縱橫學聯誼會之組織架構、矩陣排序等已
由吳春福設定完成，但組織計劃仍有待執行，而執行既須由上訴人等決議，上訴人等
又分別擔任講師、公關、策劃、開發、推廣、組訓、稽核、資訊、電腦、財務等吸金
業務之分工，縱事後分別加入，亦無解於本件罪責之成立。而以上訴人等否認犯罪之
辯解，認係卸責之詞，不足採信，詳敘理由予以指駁。從形式上觀察，原判決並無違
背法令之情形存在。上訴人等上訴意旨略以：聯誼會之實際操縱決策者係吳春福，上
訴人等僅係會員或職員，並未參與聯誼會之事務，係被害人而非共同正犯，且上訴人
等所為，與常業詐欺及違反公平交易法、銀行法、公司法之要件不合，原審未詳加調
查，不依證據認定事實，對上訴人等有利之證據不予採納，又未說明其理由，關於刑
罰之量定及緩刑之運用，亦欠妥適，有調查未盡、判決適用法則不當、理由矛盾及理
由不備等違法云云。惟非公司之負責人，知情參與執行吸金業務，而與公司負責人有
犯意聯絡及行為分擔者，依刑法第三十一條第一項規定，仍以共同正犯論。又取捨證
據及認定事實，乃事實審法院職權之行使，其對證據證明力所為之判斷，苟係基於吾
人日常生活之經驗，而未違背客觀上應認為確實之定則，並已敘述其何以為此一判斷
之理由者，即不能指為違法。至刑之量定及緩刑之宣告，係實體法上賦予法院得為自
由裁量之事實，倘其未有逾越法律所規定之範圍，或濫用其權限，亦不得任意指摘，
執為上訴第三審之理由。本件原判決就其如何依憑全案卷證資料，判斷上訴人等共犯
常業詐欺、違反公平交易法及銀行法等罪，上訴人壬○○、戊○○、庚○○、己○○
、乙○○另有違反公司法犯行之心證理由，已闡述明晰，對於上訴人等所持之辯解，
亦已引據卷內資料詳加指駁，所為之論斷，核與證據法則並無違背。而當事人或辯護
人聲請調查之證據，如客觀上非認定事實及適用法律之基礎者，既無調查之必要，自
得不予調查，事實審法院縱未裁定駁回其調查之聲請，致訴訟程序違背規定，但顯然
於判決無影響，依刑事訴訟法第三百八十條規定，仍不得資為第三審上訴之理由。上
訴人等指為應予調查而未調查之證據，究竟有何調查之必要性，而足以動搖原判決論
斷之基礎，上訴意旨並未具體指明，殊不足據以辨認原判決已具備違背法令之形式。
上訴意旨，徒憑個人意見，對原審採證認事及刑罰裁量之職權行使，任意指摘，並就
不影響判決本旨及判決結果之枝節問題，執詞爭辯，漫指原審調查未盡，有判決適用
法則不當、理由矛盾及理由不備等違法，難認係適法之第三審上訴理由。其上訴違背
法律上之程式，應予駁回。
據上論結，應依刑事訴訟法第三百九十五條前段，判決如主文。
中      華      民      國    八十八    年      十      月    二十一    日
                              最高法院刑事第四庭
                                  審判長法官  黃  劍  青
                                        法官  劉  敬  一
                                        法官  林  增  福
                                        法官  邵  燕  玲
                                        法官  張  清  埤
      右正本證明與原本無異
                                              書  記  官
中      華      民      國    八十八    年      十      月    二十八    日
